ACORDAO-COMPLETO-2403779

ACÓRDÃO 7382/2021 ATA 14/2021 - SEGUNDA CÂMARA

VISTOS, relatados e discutidos estes autos de reforma de militares do Comando da Marinha;
ACORDAM os Ministros do Tribunal de Contas da União, reunidos em sessão da Segunda Câmara, diante das razões expostas pelo Relator, com fundamento no art. 71, inciso III, da Constituição Federal, no art. 1º, inciso V, e art. 39, incisos I e II, da Lei 8.443/1992, no art. 260 do Regimento Interno do Tribunal de Contas da União, em:
9.1. considerar legais e autorizar o registro dos atos de reforma de Antonio Carlos Chiodi Neves, Fábio Santos Daflon Gomes e Carlos Augusto Medeiros de Albuquerque; 
9.2. considerar ilegais os atos de reforma de Wilson de Oliveira, Abdias Valentim Alves, Josias Guimarães Lira, Alberto Fonseca Ramos, Mário Zelio Mangabeira e Severino Bezerra de Gusmão, em virtude do cálculo dos proventos com base em postos e graduações indevidos;
9.2.1. dispensar o ressarcimento das quantias indevidamente recebidas de boa-fé pelos interessados, consoante o disposto no Enunciado 106 da Súmula da Jurisprudência do TCU; 
9.2.2. determinar ao Comando da Marinha que: 
9.2.2.1. no prazo de 15 (quinze) dias, a contar da ciência desta deliberação, abstenha-se de realizar pagamentos decorrentes dos atos impugnados, sujeitando-se a autoridade administrativa omissa à responsabilidade solidária, nos termos do art. 262, caput, do Regimento Interno/TCU; 
9.2.2.2. dê ciência, no prazo de 15 (quinze) dias, a contar do recebimento da notificação deste Acórdão, aos interessados, encaminhando a este Tribunal, no prazo de 30 (trinta dias) , comprovantes das referidas ciências; e 
9.3. esclarecer à unidade de origem, com base no art. 262, § 2º, do Regimento Interno, que as concessões consideradas ilegais podem prosperar mediante a emissão e o encaminhamento a este Tribunal de novos atos concessórios, livres das irregularidades apontadas nestes autos; 
9.4. orientar à Secretaria de Fiscalização de Pessoal que monitore o cumprimento das medidas ora determinadas, representando a este Tribunal, caso necessário.

Reforma. Atos de Reforma da unidade emissora Ministério da Defesa - Comando da Marinha (Órgão Vinculador), enviados ao TCU pela unidade de controle interno Centro de Controle Interno da Marinha para fins de análise e julgamento.

Segunda Câmara

Comando da Marinha.

3. Interessados/Responsáveis:
3.1. Interessados: Abdias Valentim Alves (XXX.045.274-XX); Alberto Fonseca Ramos (XXX.795.087-XX); Antonio Carlos Chiodi Neves (XXX.010.547-XX); Carlos Augusto Medeiros de Albuquerque (XXX.547.187-XX); Fabio Santos Daflon Gomes (XXX.695.207-XX); Josias Guimaraes Lira (XXX.457.737-XX); Mario Zelio Mangabeira (XXX.153.957-XX); Severino Bezerra de Gusmao (XXX.354.834-XX); Wilson de Oliveira (XXX.860.227-XX).

13.1. Ministros presentes: Bruno Dantas (Presidente), Augusto Nardes, Aroldo Cedraz e Raimundo Carreiro (Relator).
13.2. Ministros-Substitutos presentes: Marcos Bemquerer Costa e André Luís de Carvalho.

ACORDAO-COMPLETO-2528477

Acórdão 2039/2022 - Segunda Câmara

RAIMUNDO CARREIRO

Adoto como relatório, com ajustes de forma, o parecer emitido pelo Ministério Público junto ao TCU, na pessoa do Procurador Rodrigo Medeiros de Lima (peça 15) .
	"Trata-se de processo consolidado com 10 atos de reforma concedidas pelo Ministério da Defesa - Comando da Marinha.
2.	Em pareceres uniformes a Secretaria de Fiscalização de Pessoal (Sefip) propôs a legalidade e registro dos atos (peças 13-14) .
3.	Os atos de peças 5, 6, 8, 9, 10 e 11 tratam, respectivamente, das alterações das reformas de Wilson de Oliveira, Abdias Valentim Alves, Josias Guimarães Lira, Alberto Fonseca Ramos, Mário Zelio Mangabeira e Severino Bezerra de Gusmão. Ocorre que, à exceção de Severino Bezerra de Gusmão, os militares passaram para a reserva remunerada contando com mais de 30 anos de tempo de serviço e, em razão disso, começaram a receber os proventos calculados com base no soldo do posto acima ao que ostentavam na ativa, tendo por fundamento o art. 50, inciso II, da Lei 6.880/1980. Posteriormente, todos já reformados, passaram a receber proventos calculados com base no soldo de dois postos acima daqueles que ostentavam na atividade, em decorrência de invalidez permanente.
4.	A Corte de Contas firmou entendimento, por intermédio do Acórdão 2225/2019-TCU-Plenário, da relatoria do Ministro Benjamin Zymler e proferido na sessão de 18/9/2019, no sentido de que não há embasamento legal para o cálculo dos proventos de reforma ter por referência dois postos acima daquele ostentado pelo militar na atividade. A Lei 6.880/1980 trata do tema em seus artigos 50, 108 e 110 (grifos acrescidos) :
Art. 50. São direitos dos militares:
 (...) 
II - a percepção de remuneração correspondente ao grau hierárquico superior ou melhoria da mesma quando, ao ser transferido para a inatividade, contar mais de 30 (trinta) anos de serviço; (redação original) 
II - o provento calculado com base no soldo integral do posto ou graduação que possuía quando da transferência para a inatividade remunerada, se contar com mais de trinta anos de serviço; (Redação dada pela Medida Provisória nº 2.215-10, de 31.8.2001) 
III - a remuneração calculada com base no soldo integral do posto ou graduação quando, não contando 30 (trinta) anos de serviço, for transferido para a reserva remunerada, ex officio, por ter atingido a idade-limite de permanência em atividade no posto ou na graduação, ou ter sido abrangido pela quota compulsória; e (Redação original) 
III - o provento calculado com base no soldo integral do posto ou graduação quando, não contando trinta anos de serviço, for transferido para a reserva remunerada, ex officio, por ter atingido a idade-limite de permanência em atividade no posto ou na graduação, ou ter sido abrangido pela quota compulsória; e (Redação dada pela Medida Provisória nº 2.215-10, de 31.8.2001) 
 (...) 
Art. 108. A incapacidade definitiva pode sobrevir em conseqüência de:
I - ferimento recebido em campanha ou na manutenção da ordem pública;
II - enfermidade contraída em campanha ou na manutenção da ordem pública, ou enfermidade cuja causa eficiente decorra de uma dessas situações;
III - acidente em serviço;
IV - doença, moléstia ou enfermidade adquirida em tempo de paz, com relação de causa e efeito a condições inerentes ao serviço;
V - tuberculose ativa, alienação mental, neoplasia maligna, cegueira, lepra, paralisia irreversível e incapacitante, cardiopatia grave, mal de Parkinson, pênfigo, espondiloartrose anquilosante, nefropatia grave e outras moléstias que a lei indicar com base nas conclusões da medicina especializada; e (Redação original) 
V - tuberculose ativa, alienação mental, esclerose múltipla, neoplasia maligna, cegueira, lepra, paralisia irreversível e incapacitante, cardiopatia grave, mal de Parkinson, pênfigo, espondiloartrose anquilosante, nefropatia grave e outras moléstias que a lei indicar com base nas conclusões da medicina especializada; e (Redação dada pela Lei nº 12.670, de 2012) 
VI - acidente ou doença, moléstia ou enfermidade, sem relação de causa e efeito com o serviço.
§ 1º Os casos de que tratam os itens I, II, III e IV serão provados por atestado de origem, inquérito sanitário de origem ou ficha de evacuação, sendo os termos do acidente, baixa ao hospital, papeleta de tratamento nas enfermarias e hospitais, e os registros de baixa utilizados como meios subsidiários para esclarecer a situação.
§ 2º Os militares julgados incapazes por um dos motivos constantes do item V deste artigo somente poderão ser reformados após a homologação, por Junta Superior de Saúde, da inspeção de saúde que concluiu pela incapacidade definitiva, obedecida à regulamentação específica de cada Força Singular.
Art. 110. O militar da ativa julgado incapaz definitivamente por um dos motivos constantes dos itens I e II do artigo 108 será reformado com remuneração calculada com base no soldo correspondente ao grau hierárquico imediato ao que possuir na ativa. (Redação original) 
Art. 110. O militar da ativa ou da reserva remunerada, julgado incapaz definitivamente por um dos motivos constantes dos incisos I e II do art. 108, será reformado com a remuneração calculada com base no soldo correspondente ao grau hierárquico imediato ao que possuir ou que possuía na ativa, respectivamente. (Redação dada pela Lei nº 7.580, de 1986) 
§ 1º Aplica-se o disposto neste artigo aos casos previstos nos itens III, IV e V do artigo 108, quando, verificada a incapacidade definitiva, for o militar considerado inválido, isto é, impossibilitado total e permanentemente para qualquer trabalho.
§ 2º Considera-se, para efeito deste artigo, grau hierárquico imediato:
a) o de Primeiro-Tenente, para Guarda-Marinha, Aspirante-a-Oficial e Suboficial ou Subtenente;
b) o de Segundo-Tenente, para Primeiro-Sargento, Segundo-Sargento e Terceiro-Sargento; e
c) o de Terceiro-Sargento, para Cabo e demais praças constantes do Quadro a que se refere o artigo 16.
§ 3º Aos benefícios previstos neste artigo e seus parágrafos poderão ser acrescidos outros relativos à remuneração, estabelecidos em leis especiais, desde que o militar, ao ser reformado, já satisfaça às condições por elas exigidas.
§ 4º O direito do militar previsto no artigo 50, item II, independerá de qualquer dos benefícios referidos no caput e no § 1° deste artigo, ressalvado o disposto no parágrafo único do artigo 152. (Revogado pela Medida Provisória nº 2.215-10, de 31.8.2001) 
§ 5º Quando a praça fizer jus ao direito previsto no artigo 50, item II, e, conjuntamente, a um dos benefícios a que se refere o parágrafo anterior, aplicar-se-á somente o disposto no § 2º deste artigo. (Revogado pela Medida Provisória nº 2.215-10, de 31.8.2001) 
5.	Da leitura dos dispositivos, observa-se que o benefício de "proventos calculados sobre o posto hierárquico imediato", seja em consequência de transferência para a inatividade contando  com mais de 30 anos de serviço, conforme dispõe o art. 50 da Lei 6.880/1980, seja pelo motivo de o militar ter sido considerado incapaz definitivamente, conforme art. 110 da mesma lei, somente pode ser calculado com base no soldo correspondente ao grau hierárquico imediato ao que possuir ou que possuía na ativa. O benefício também não alcança militar já reformado.
6.	É nesse sentido a jurisprudência do Superior Tribunal de Justiça (grifos inseridos) :
PROCESSUAL CIVIL. ADMINISTRATIVO. MILITAR REFORMADO POR ATINGIR A IDADE LIMITE NA RESERVA. INVALIDEZ SUPERVENIENTE À INATIVAÇÃO. REFORMA COM REMUNERAÇÃO CORRESPONDENTE AO GRAU HIERÁRQUICO IMEDIATO. IMPOSSIBILIDADE. SÚMULAS 7 E 83 DO STJ.
1. O art. 110 da Lei 6.880/1980 prevê o direito de o militar da ativa ou da reserva remunerada ser reformado com a remuneração calculada com base no soldo correspondente ao grau hierárquico imediato ao que possuir.
2. O Tribunal de origem asseverou: 'o autor foi reformado ex officio em 21/05/2006 (Evento 20 - PROCADM4 - fl. 15) , por ter atingido idade limite de permanência na reserva, nos termos do art. 106, I, d, da Lei n° 6.880/80. Pretende, agora, a melhoria da reforma para que seus proventos passem a ser calculados com base na remuneração do posto superior na inatividade, em razão da superveniência de moléstia que determina a sua invalidez (neoplasia maligna constatada em 04/01/2008) '.
3. É inviável reanalisar a constatação das datas da reforma e da eclosão da moléstia, pois inarredável a revisão do conjunto probatório dos autos para afastar as premissas fáticas estabelecidas pelo acórdão recorrido. Aplica-se, portanto, o óbice da Súmula 7/STJ. 
4. Ao reconhecer que o direito ora pugnado alcança apenas os militares da ativa ou da reserva remunerada, não prevendo a possibilidade da alteração de proventos de militar reformado por atingir a idade limite na reserva, o Tribunal a quo decidiu em consonância com a jurisprudência do STJ, razão pela qual incide a Súmula 83 do STJ. Precedentes: REsp 1.381.724/RS, Relatora Ministra REGINA HELENA COSTA, PRIMEIRA TURMA, DJe 10/5/2017; e AgRg no REsp 1.539.940/RS, Relatora Ministra ASSUSETE MAGALHÃES, SEGUNDA TURMA, DJe 29/3/2016.
5. Recurso Especial não conhecido. (REsp 1.784.347/RS, Rel. Min. Herman Benjamin, Segunda Turma, julgado em 2/4/2019, DJe de 23/4/2019) .
ADMINISTRATIVO. MILITAR. REFORMA. ALTERAÇÃO DE BENEFÍCIO. INCAPACIDADE SUPERVENIENTE. ART. 110, § 1º C/C ART. 108, V, DA LEI 6.880/80. MILITARES DA ATIVA OU RESERVA REMUNERADA. RESTRIÇÃO. MILITAR JÁ REFORMADO. IMPOSSIBILIDADE. 
1. A reforma do militar com a remuneração calculada com base no soldo correspondente ao grau hierárquico imediato ao que possuir ou que possuía na ativa, nos termos do art. 110, § 1º, c/c o art. 108, V, da Lei 6.880/80, restringe-se aos militares da ativa ou reserva remunerada, na exata disposição do caput do art. 110, não sendo possível a concessão de tal benesse àqueles militares já reformados. 
2. Recurso especial não provido. (REsp 1.340.075/CE, Rel. Min. Castro Meira, Segunda Turma, julgado em 9/4/2013, DJe de 15/4/2013) 
7.	No que concerne a Wilson de Oliveira (peça 5) , ocupava, na ativa, o posto de Suboficial, e foi transferido para a reserva remunerada em 31/10/1986, quando contava com 37 anos, 7 meses e 5 dias de serviço. Em razão disso, os proventos da reserva passaram a ser calculados tendo por referência o posto de 2º Tenente, com fundamento no art. 50, inciso II, da Lei 6.880/1980. O militar foi reformado em 30/6/1990, com proventos calculados com base no mesmo posto. O ato em análise foi editado para majorar os proventos calculados com base no posto de 1º Tenente, por ter sido considerado definitivamente incapaz para o serviço ativo das Forças Armadas em face de invalidez permanente decorrente de doença especificada em lei.
8.	Em relação a Abdias Valentim Alves (peça 6) , observa-se que ele ocupava, na ativa, o posto de Suboficial, e foi transferido para a reserva remunerada em 13/7/1987, quando contava com 31 anos, 3 meses e 21 dias de serviço. Em razão disso, os proventos da reserva passaram a ser calculados tendo por referência o posto de 2º Tenente, com fundamento no art. 50, inciso II, da Lei 6.880/1980. O militar foi reformado em 6/7/1995, com proventos calculados com base no mesmo posto. O ato em análise foi editado para majorar os proventos calculados com base no posto de 1º Tenente, por ter sido considerado definitivamente incapaz para o serviço ativo das Forças Armadas em face de invalidez permanente decorrente de doença especificada em lei.
9.	Josias Guimarães Lira (peça 8) ocupava, na ativa, o posto de Suboficial, e foi transferido para a reserva remunerada em 28/11/1997, quando contava com 30 anos, 2 meses e 10 dias de serviço. Em razão disso, os proventos da reserva passaram a ser calculados tendo por referência o posto de 2º Tenente, com fundamento no art. 50, inciso II, da Lei 6.880/1980. O militar foi reformado em 21/4/2007, com proventos calculados com base no mesmo posto. O ato de peça 7 espelha tal situação e, por isso, concordamos com a proposta de legalidade daquele ato formulada pela Sefip. Todavia, o ato em análise foi editado para majorar os proventos calculados com base no posto de 1º Tenente, por ter sido considerado definitivamente incapaz para o serviço ativo das Forças Armadas em face de invalidez permanente decorrente de doença especificada em lei.
10.	Quanto a Alberto Fonseca Ramos (peça 9) verifica-se que ele ocupava, na ativa, o posto de Suboficial, e foi transferido para a reserva remunerada em 12/5/1988, quando contava com 30 anos, 1 mês e 16 dias de serviço. Em razão disso, os proventos da reserva passaram a ser calculados tendo por referência o posto de 2º Tenente, com fundamento no art. 50, inciso II, da Lei 6.880/1980. O militar foi reformado em 2/5/1998, com proventos calculados com base no mesmo posto. O ato em análise foi editado para majorar os proventos calculados com base no posto de 1º Tenente, por ter sido considerado definitivamente incapaz para o serviço ativo das Forças Armadas em face de invalidez permanente decorrente de doença especificada em lei.
11.	Mário Zélio Mangabeira (peça 10) ocupava, na ativa, o posto de 3º Sargento, e foi transferido para a reserva remunerada em 25/4/1986, quando contava com 30 anos, 5 meses e 12 dias de serviço. Em razão disso, os proventos da reserva passaram a ser calculados tendo por referência o posto de 2º Sargento, com fundamento no art. 50, inciso II, da Lei 6.880/1980. O militar foi reformado em 2/3/1995, com proventos calculados com base no mesmo posto. O ato em análise foi editado para majorar os proventos calculados com base no posto de 2º Tenente, por ter sido considerado definitivamente incapaz para o serviço ativo das Forças Armadas em face de invalidez permanente decorrente de doença especificada em lei.
12.	Severino Bezerra de Gusmão (peça 11) ocupava, na ativa, o posto de Cabo, e foi transferido para a reserva remunerada em 30/6/1978, quando contava com 16 anos, 4 meses e 23 dias de serviço. O militar foi reformado em 4/4/1999, com proventos calculados com base no mesmo posto. O ato em análise foi editado para majorar os proventos calculados com base no posto de 3º Sargento, por ter sido considerado definitivamente incapaz para o serviço ativo das Forças Armadas em face de invalidez permanente decorrente de doença especificada em lei.
13.	Ante o exposto, este representante do Ministério Público de Contas da União opina por considerar ilegais os atos de reforma de Wilson de Oliveira, Abdias Valentim Alves, Josias Guimarães Lira, Alberto Fonseca Ramos, Mário Zelio Mangabeira e Severino Bezerra de Gusmão (peças 5, 6, 8, 9, 10 e 11) , uma vez que as alterações das reformas em análise alcançam militares já reformados e concede a eles dois postos acima daqueles que ostentavam na atividade, em desacordo com a citada legislação, o paradigmático Acórdão 2225/2019-TCU-Plenário e a jurisprudência do STJ.
14.	Ressalte-se que os referidos atos foram enviados ao TCU em 2019, de modo que podem ser apreciados sem a necessidade de prévia oitiva dos interessados, nos termos do Acórdão 587/2011-TCU-Plenário.
15.	Por fim, quanto aos demais atos, acolhemos a proposta apresentada pela Unidade Técnica de legalidade e registro."
É o Relatório.

não há

Procurador Rodrigo Medeiros de Lima.

PESSOAL. REFORMA DE MILITAR. CONSIDERAÇÃO DE POSTO INDEVIDO NO CÁLCULO DO BENEFÍCIO. AUSÊNCIA DE AMPARO LEGAL PARA EXTENSÃO DA VANTAGEM ESTABELECIDA NO ART. 110 DA LEI 6.880/1980 A MILITARES JÁ REFORMADOS. ILEGALIDADE. NEGATIVA DE REGISTRO. DETERMINAÇÕES.

REFORMA (REFO)

Secretaria de Fiscalização de Integridade de Atos e Pagamentos de Pessoal e de Benefícios Sociais (Sefip).

Registro que atuo no processo por força de sorteio, conforme o art. 13 da Resolução-TCU 175, de 2005 (peça 1) .
Em exame atos de reforma de militares expedidos pelo Comando da Marinha, no interesse de Antonio Carlos Chiodi Neves, Fábio Santos Daflon Gomes, Carlos Augusto Medeiros de Albuquerque, Wilson de Oliveira, Abdias Valentim Alves, Josias Guimarães Lira, Alberto Fonseca Ramos, Mário Zelio Mangabeira e Severino Bezerra de Gusmão. 
O presente processo foi instruído pela Sefip com proposta de legalidade, entretanto o MPTCU apontou irregularidades nos atos de Wilson de Oliveira, Abdias Valentim Alves, Josias Guimarães Lira, Alberto Fonseca Ramos, Mário Zelio Mangabeira e Severino Bezerra de Gusmão, conforme a jurisprudência insculpida no Acórdão 2225/2019-TCU-Plenário, relator Ministro Benjamin Zymler, que considerou ilegal a extensão da vantagem estabelecida no art. 110 da Lei nº  6.880, de 1980 a militares já reformados. 
Acolho as manifestações do Ministério Público de Contas. 
O fundamento invocado para a reforma dos militares destacados no parecer do Parquet foi assim exarado nos atos submetidos a este Tribunal (peças 5, 6, 8, 9, 10 e 11) :
"REF-13 - Lei nº 6.880/80, art. 104, inciso II, c/c art. 106, inciso II c/c art. 108, inciso V c/c art. 109 e art. 110, §1º e §2º - Reforma ex offício por ter sido julgado incapaz, definitivamente, para o serviço ativo das Forças Armadas, e com invalidez permanente por motivo de tuberculose ativa, alienação mental, esclerose múltipla, neoplasia maligna, cegueira, lepra, paralisia irreversível e incapacitante, cardiopatia grave, mal de Parkinson, pênfigo, espondiloartrose anquilosante, nefropatia grave e outras moléstias que a lei indicar com base nas conclusões da medicina especializada, com qualquer tempo de serviço. Por ter sido considerado inválido, faz jus ao grau hierárquico imediato, inclusive considerando-se os graus hierárquicos dispostos no §2º, do art. 110, da Lei nº 6.880/80" (grifo acrescido) 
Segundo o caput do art. 110 da Lei 6.880/80, que integra os fundamentos do ato, a majoração de proventos só é aplicada aos militares da ativa ou da reserva remunerada, verbis:  
Art. 110. O militar da ativa ou da reserva remunerada, julgado incapaz definitivamente por um dos motivos constantes dos incisos I e II do art. 108, será reformado com a remuneração calculada com base no soldo correspondente ao grau hierárquico imediato ao que possuir ou que possuía na ativa, respectivamente.   (Redação dada pela Lei nº 7.580, de 1986; grifei) .
Ocorre que, conforme informações extraídas dos autos, os militares apontados pelo MPTCU já se encontravam reformados ex officio por ocasião da incapacidade definitiva, por terem atingido a idade limite para permanência na situação de reserva. Conforme a redação original da Lei 6.880/1960, vigente antes da Lei 13.954, de 16/12/2019: 
Art . 106. A reforma ex officio será aplicada ao militar que:
I - atingir as seguintes idades-limite de permanência na reserva:
a) para Oficial-General, 68 (sessenta e oito) anos;
b) para Oficial Superior, inclusive membros do Magistério Militar, 64 (sessenta e quatro) anos;
c) para Capitão-Tenente, Capitão e oficial subalterno, 60 (sessenta) anos; e
d) para Praças, 56 (cinqüenta e seis) anos.
Logo, os militares atingiram as condições para reforma ex officio nas seguintes datas, conforme o art. 104, inciso II c/c art. 106, inciso I, 'd' da Lei 6.880/1980, em sua redação original:
		Data de nascimento
	Passagem para a reserva
	Reforma ex officio por idade
	Incapacidade definitiva

	Wilson de Oliveira
	30/6/1934
	31/10/1986
	30/6/1990
	28/1/2003

	Abdias Valentim Alves
	6/7/1939
	13/7/1987
	6/7/1995
	7/3/2018

	Josias Guimarães Lira
	21/4/1951
	28/11/1997
	21/4/2007
	26/7/2018

	Alberto Fonseca Ramos
	2/5/1942
	12/5/1988
	2/5/1998
	19/5/1999

	Mário Zelio Mangabeira
	2/3/1939
	25/4/1986
	2/3/1995
	12/7/2018

	Severino Bezerra de Gusmão
	4/4/1943
	30/6/1978
	4/4/1999
	31/3/2017

E nesse passo, o art. 3º da mesma lei, ao distinguir os militares "na ativa" daqueles "na inatividade", deixa expresso que os militares reformados, embora percebam remuneração da União, não são mais passíveis de convocação ou mobilização, verbis: 
Art. 3° (...) 
§ 1° Os militares encontram-se em uma das seguintes situações:
a) na ativa:
I - os de carreira;
II - os temporários, incorporados às Forças Armadas para prestação de serviço militar, obrigatório ou voluntário, durante os prazos previstos na legislação que trata do serviço militar ou durante as prorrogações desses prazos;         (Redação dada pela Lei nº 13.954, de 2019) 
III - os componentes da reserva das Forças Armadas quando convocados, reincluídos, designados ou mobilizados;
IV - os alunos de órgão de formação de militares da ativa e da reserva; e
V - em tempo de guerra, todo cidadão brasileiro mobilizado para o serviço ativo nas Forças Armadas.
b) na inatividade:
I - os da reserva remunerada, quando pertençam à reserva das Forças Armadas e percebam remuneração da União, porém sujeitos, ainda, à prestação de serviço na ativa, mediante convocação ou mobilização;
 II - os reformados, quando, tendo passado por uma das situações anteriores estejam dispensados, definitivamente, da prestação de serviço na ativa, mas continuem a perceber remuneração da União. (...) [Grifei].
Portanto, conforme as regras definidas no Estatuto dos Militares, não é aplicável a majoração de proventos do militar já reformado devido à superveniência de doença incapacitante. A expressão "que possuir ou que possuía na ativa" do caput do art. 110 refere-se ao momento em que a doença incapacitante impõe a reforma do militar: "que possuir" - se estiver na ativa; ou "que possuía na ativa" - caso esteja na reserva remunerada.
Não é por outras razões que a jurisprudência deste Tribunal se consolidou pela impossibilidade de majoração de proventos em casos da espécie. Os casos mais paradigmáticos foram os Acórdãos 1.529/2019 e 2.225/2019, do Plenário deste Tribunal, ambos relatados pelo Ministro Benjamin Zymler, assim ementados:
ATOS DE REFORMA. ALTERAÇÃO DE UMA DAS CONCESSÕES PARA ELEVAÇÃO, EM UM GRAU HIERÁRQUICO, DO POSTO SOBRE O QUAL CALCULADOS OS PROVENTOS DO INATIVO, EM FACE DA SUPERVENIÊNCIA DE INVALIDEZ PERMANENTE DECORRENTE DE DOENÇA ESPECIFICADA EM LEI. MILITAR ANTERIORMENTE REFORMADO COM PROVENTOS JÁ CALCULADOS SOBRE O POSTO HIERÁRQUICO SUPERIOR, POR TEMPO DE SERVIÇO. AUSÊNCIA DE PREVISÃO LEGAL PARA EXTENSÃO DA VANTAGEM ESTABELECIDA NO ART. 110 DA LEI 6.880/1980 A MILITARES JÁ REFORMADOS, BEM COMO PARA O ACRÉSCIMO DE DOIS POSTOS NO CÁLCULO DOS PROVENTOS. NEGATIVA DE REGISTRO. DETERMINAÇÕES. LEGALIDADE E REGISTRO DAS DEMAIS CONCESSÕES (Ac. 1529/2019 e 2.225/2019-TCU-Plenário; relator: Ministro Benjamin Zymler) .
Na esteira desses precedentes, formou-se caudalosa jurisprudência, ilustrada pelos Acórdão 12908/2020-TCU-Segunda Câmara (relator: Ministro Augusto Nardes) ; 12.963/2020 e 12.959-2ª Câmara (de minha relatoria) ; 13.923/2020-1ª Câmara (relator: Ministro Benjamin Zymler) ; 13.958/2020-2ª Câmara (relatora: Ministra Ana Arraes) ; 13.961/2020-1ª Câmara (relator: Ministro-Substituto Weder de Oliveira) ; entre outros.
Desse modo, perfilho-me às considerações do MPTCU e entendo que os atos de reforma de Wilson de Oliveira, Abdias Valentim Alves, Josias Guimarães Lira, Alberto Fonseca Ramos, Mário Zelio Mangabeira e Severino Bezerra de Gusmão devem ser considerados ilegais, uma vez que os proventos estão sendo calculados com base em postos e graduações indevidos. Quanto aos demais atos em apreciação, acompanho os pareceres anteriores, no sentido de considera-los legais e conceder-lhes os registros correspondentes.   
Diante das considerações aqui alinhadas, Voto por que esta Segunda Câmara adote a proposta de Acórdão que ora submeto à apreciação
TCU, Sala das Sessões, em 4 de maio de 2021.
RAIMUNDO CARREIRO 
Relator